臺灣彰化地方法院刑事判決　　　　　　　　　　　　九十一年度易字第一一六八號
　　公　訴　人　臺灣彰化地方法院檢察署檢察官
　　被　　　告　丙○○
　　被　　　告　甲○○
右列被告因侵占等案件，經檢察官提起公訴（九十一年度偵字第五九二二號），本院
判決如左：
      主      文
丙○○、甲○○均無罪。
      理      由
一、公訴意旨略以：被告丙○○係南投縣草屯鎮○○路九三二號唐晟小客車租車有限
    公司（下稱唐晟公司）之負責人，於民國八十四年間在唐晟公司內，因汽車出租
    與某年籍不詳之客戶，該客戶以車號ＬＨＣ─一六七號重型機車一輛（該車為乙
    ○○所有，於八十四年五月十九日八時許在南投縣草屯鎮○○路一二五巷三號前
    失竊）質押，竟意圖為自己不法之所有而侵占入己。被告丙○○之岳父甲○○亦
    明知上開車輛原係姓名年籍不詳之客戶租車所質押，乃被告丙○○侵占所得之物
    ，竟於同年不詳時間自被告丙○○處收受。嗣於九十一年九月二十九日二十二時
    四十分許，被告甲○○騎乘前開贓車行經彰化縣竹塘鄉○○村○○路慈航宮前廣
    場，為警查獲。因認被告丙○○涉犯刑法第三百三十六條第二項之業務侵占罪嫌
    ，被告甲○○涉犯刑法第三百四十九條第一項之收受贓物罪嫌云云。
二、按犯罪事實應依證據認定之，無證據不得推定其犯罪事實，刑事訴訟法第一百五
    十四條定有明文。又認定不利於被告之事實，須依積極證據，苟積極證據不足為
    不利於被告事實之認定時，即應為有利於被告之認定，更不必有何有利之證據，
    最高法院三十年上字第八一六號著有判例可資參照。又侵占罪之主觀要件，須持
    有人變易其原來之持有意思而為不法所有之意思，否則不能遽論以該罪（最高法
    院二三年上字第一九一五號判例參看）。
三、經核公訴人認定被告二人右揭犯罪，無非係以被告丙○○於租車人返還租車之後
    未將機車返還該人，或將該機車置於車行內以便客戶隨時可以取回機車，其顯有
    侵占意圖，被告甲○○明知該機車係被告丙○○之車行客戶所留下之物，仍收受
    使用等為其主要論據。訊據被告二人則堅決否認右開犯行，被告丙○○辯稱：前
    開機車係租車者租車時所質押之物品，租車者返還自小客車後，尚積欠租車費，
    在租車費未還清前，自得行使質權人之權利而留置該機車，且伊僅暫將機車借予
    被告甲○○使用，並無移轉所有權或設定負擔之處分行為，自無侵占之可言。唐
    晟公司於八十四年間結束營業，租車資料搬回南投縣草屯鎮住處，住處因九二一
    地震倒塌，相關租車資料已滅失，無從提供等語。被告甲○○辯稱：伊係丙○○
    之岳父，丙○○將該車借伊使用，伊不知是贓物等語。經查：被告丙○○係唐晟
    公司之負責人，有南投縣政府營利事業登記證影本、名片附卷可稽，起訴書就此
    亦無疑義。另被告丙○○之南投縣草屯鎮平林里平林巷十三號住處於八十八年九
    月二十一日九二一地震時全倒，亦有南投縣草屯鎮公所九二一地震房屋毀損受災
    戶證明書影本在可參，是被告辯稱置於住處之相關租車資料業已因地震全倒而滅
    失等情，尚非無據。再者，被告丙○○雖已將其租予該不詳客戶之自小客車領回
    ，惟客戶尚未支付自該車之租期屆滿至被告丙○○領回該車止逾期之租金，因之
    ，被告丙○○自得繼續占有客戶所押之機車，以確保質權之繼續存在。嗣後經數
    月後，客戶仍未至租車行將車領回，被告丙○○乃將客戶交予伊擔保租車債務之
    機車交予其岳父即被告甲○○暫行使用，惟此亦未脫出被告丙○○對該機車所得
    管領支配之範圍外，其仍得於該客戶償付所欠租金後，隨時取回該機車以及時還
    予客戶，尚無從以被告丙○○未將該機車置於車行內即認定其顯有侵占意圖。另
    依民法第八百八十八條規定，質權人應以善良管理人之注意，保管質物，而使用
    、收益之利用行為則又屬管理行為，因之，質權人即被告丙○○交由被告甲○○
    使用質物即客戶質押之機車係屬正當之保管質物之行為，若被告甲○○使用不當
    ，則係被告丙○○應依民法第二百二十四條與八百八十八條負債務不履行之責任
    耳，自難僅以被告丙○○未將上開機車留置於租車行內而交付於被告甲○○使用
    ，即謂其具有變易持有為所有之侵占罪之主觀犯意。另依上開認定，上開機車既
    難謂係被告丙○○侵占而來之贓物，則被告甲○○由被告丙○○處收受該機車，
    不得謂係收受贓物。此外，復查無其他積極證據，足以證明被告二人有何右開犯
    行，被告二人犯罪尚屬不能證明，衡諸首開法條及判例要旨，自應依法諭知無罪
    之判決。
據上論斷，應依刑事訴訟法第三百零一條第一項判決如主文。
本案經檢察官黃淑媛到庭執行職務。
中      華      民      國    九十一        年    十二    月    十六    日
                                  臺灣彰化地方法院刑事第一庭
                                      法      官  宋  恭  良
右正本證明與原本無異。
如不服本判決，應於判決送達後十日內向本院提出上訴狀( 應附繕本 )，上訴於
臺灣高等法院。
告訴人或被害人對於判決如有不服具備理由請求檢察官上訴者，其上訴期間之計算係
以檢察官收受判決正本之日期為準。
                                      法院書記官  劉  玫  金
中      華      民      國    九十一        年    十二    月    十七    日
